臺灣新北地方法院民事判決
110年度訴字第3021號
原      告  王清標  
訴訟代理人  張耀天律師
被      告  王士銘  
訴訟代理人  李志雄律師
上列當事人間請求所有權移轉登記事件，經本院於民國111年7月
14日言詞辯論終結，判決如下：
    主  文
原告之訴及假執行之聲請均駁回。
訴訟費用由原告負擔。
    事實及理由
一、原告主張：
　㈠原告與被告為父子關係。於民國86年6月17日與訴外人陳弘茂
    簽訂買賣契約，購買如附表所示房地(下稱系爭不動產)，並
    於同年9月17日借用原告長子即被告、次子甲○○之名辦理所
    有權移轉登記，由被告及甲○○出名登記為系爭不動產所有權
    之權利範圍各二分之一。兩造雖未簽訂借名登記之書面契約
    ，然系爭不動產買賣價金、相關稅捐、水電費用均係由原告
    支付，且所有權狀正本以及系爭不動產買賣契約、所有權移
    轉登記契約書之原本自買受迄今亦均由原告收執保管，並由
    原告管理、使用系爭房地，足徵原告實無移轉系爭不動產所
    有權予被告之意，且系爭不動產之實際所有權人仍為原告，
    被告僅為出借名義之人。
  ㈡又原告以本件起訴狀繕本向被告為終止兩造間上開借名登記
    契約之意思表示，故類推適用民法第541條第2項規定，請求
    被告將系爭房地所有權如附表所示之權利範圍移轉登記予原
    告。
　㈢聲明：
　⒈被告應將如附表所示之土地、建物所有權移轉登記予原告。
　⒉原告願供擔保，請准宣告假執行。
　⒊訴訟費用由被告負擔。　
二、被告抗辯：
　㈠原告於86年6月17與訴外人陳弘茂就系爭不動產簽定買賣契約
    後，係贈與被告及甲○○，由被告與甲○○二人共有，並指示陳
    弘茂直接將系爭不動產登記於被告及甲○○名下，故被告取得
    系爭不動產係因原告之贈與，而非借名登記。
  ㈡本件依臺北縣稅捐稽徵處87年度契稅繳款書上，另蓋有「另
    有贈與税」之戳印，可證被告取得系爭不動產所有權係因原
    告之贈與行為。
　㈡兩造及所有家庭成員原均居住於系爭不動產的樓上，即二樓
    ，被告於取得系爭不動產所有權後即遷入居住，斯時被告尚
    未結婚，故系爭不動產之土地、建物謄本仍交由原告保管，
    然系爭不動產稅費迄今均由被告繳納，被告居住期間，與配
    偶亦有打掃系爭房屋。嗣因被告結婚生子，家庭成員之擴增
    ，加諸原告及其配偶常因原告外遇之事常有爭吵，影響安寧
    ，被告始與配偶、未成年子女另購屋遷出。
　㈢又依常情，房屋之真正權利人通常僅會借名登記一人，縮減
    日後欲處分房屋時手續流程及法律關係之繁瑣。原告現係為
    創事業第二春，欲籌資與甲○○合作加大投資股票以期獲益，
    進而編造借名登記之不實情節提起本訴，以達籌資目的。
　㈣並聲明：
  ⒈原告之訴駁回。
  ⒉訴訟費用由原告負擔。
三、本件不爭執之事實：
　㈠原告與陳弘茂於86年9月17日就系爭不動產成立買賣契約，購
    買系爭不動產，買賣價金新臺幣（下同）590萬元由原告出
    資（本院卷第23至27頁）。
　㈡原告購買系爭不動產後，即指示直接將系爭不動產所有權登
    記人為被告及甲○○二人共有，權利範圍各2分之1（本院卷第
    31至33頁）。
　㈢系爭不動產之買賣契約、所有權移轉登記契約書、土地及建
    物所有權狀係由原告持有。
四、本件之爭點乃兩造間就如附表所示不動產，是否成立借名登
    記契約？原告依民法第541條第2項規定請求被告移轉如附表
    所示不動產所有權有無理由？
　㈠按當事人主張有利於己之事實者，就其事實有舉證之責任，
    民事訴訟法第277條前段定有明文。又民事訴訟如係由原告
    主張權利者，應先由原告負舉證之責，若原告先不能舉證，
    以證實自己主張之事實為真實，則被告就其抗辯事實即令不
    能舉證，或其所舉證據尚有疵累，亦應駁回原告之請求（最
    高法院17年上字第917號判例意旨參照）。又稱「借名登記
    」者，謂當事人約定一方將自己之財產以他方名義登記，而
    仍由自己管理、使用、處分，他方允就該財產為出名登記之
    契約，其成立側重於借名者與出名者間之信任關係，在性質
    上應與委任契約同視，倘其內容不違反強制、禁止規定或公
    序良俗者，固應賦予無名契約之法律上效力，並類推適用民
    法委任之相關規定。而不動產實際出資者與登記名義人不同
    之情況，事所多有，借名登記、贈與、隱名合夥、信託或其
    他無名契約之法律關係，均有可能。當事人之一方如主張與
    他方有借名登記關係存在，自應就借名登記契約確已成立之
    事實，負舉證責任，倘不能盡其舉證責任時，即應承受不利
    益之結果。
　㈡原告主張其於86年9月間向陳弘茂購入之系爭不動產，且因與
    被告就系爭不動產成立借名登記關係，將系爭不動產登記於
    被告名下，既為被告所否認，依上開說明，自應由原告就此
    有利於己之事實負舉證之責。查，證人甲○○於審理時證述：
    大約於86、87年左右，我當時21歲就讀大學時，我父親即原
    告要我拿印章給他，說要辦過戶，我當時什麼都沒有問，就
    拿一顆印鑑章給原告，原告說過戶的不只我，還有我哥哥即
    被告，當時我和被告都已經滿20歲，我當是問拿印鑑要做什
    麼，原告只有說要過戶給我和被告，我沒有再問為何要過戶
    給我們兩個；之後系爭不動產是由我和被告使用，後來被告
    結婚，也都住在系爭不動產，之後被告全家在93年搬出，我
    繼續住到103年也搬出，之後我弟弟有搬到系爭不動產內居
    住又遷出，去年（按110年）才由原告及我母親入住等語（
    見本院卷第137至139頁）。是由證人甲○○上開證述可知，原
    告雖於86年間出資購買系爭不動產，然該時被告業已成年，
    倘就不動產借名登記之法律關係加以解釋，當可理解何為借
    名登記關係，然依證人甲○○上開證述，可知原告向甲○○拿取
    印鑑證明欲辦理不動產登記時，未曾說明其欲借用被告或甲
    ○○名義為系爭不動產之所有權人登記，而僅有單純向甲○○拿
    取印鑑章之事實而已，則以證人甲○○上開證述，難認原告與
    被告間曾有借名契約之約定。
　㈢又原告主張系爭不動產之管理修繕均由原告負責，欲以此證
    明原告始為系爭不動產之所有權人，然此為被告所否認。而
    查，原告主張系爭不動產之水電瓦斯等費用均由其所繳交，
    然並未提出客觀證據以佐其實，而證人甲○○固然證述：我跟
    被告居住在系爭不動產期間，系爭不動產的大小事都是原告
    在處理，被告可能有繳過幾次水電瓦斯費，但大部分原告都
    會將1、2樓費用一起拿去繳，不會區分1、2樓，原告習慣繳
    完後，將單據放在桌上，讓小孩自己拿走，包含被告搬出去
    後，也是如此，所以我們回去後，看到桌上有自己名字的帳
    單，就會自己拿走；系爭不動產及樓上2樓已經發生多次漏
    水，系爭不動產屋內牆面都有牆癌，跟左右鄰居訴訟非常多
    次，這些實際管理維護都是原告在負責，或原告買材料自己
    修繕等語（見本院卷第139頁）。然被告於本件程序中業已
    提出系爭不動產之地價稅及電費繳款證明（見本院卷第113
    至117頁），而證人甲○○證述水電瓦斯費用均由原告繳納並
    將收據交付被告保管等語，反缺乏客觀證據相佐，況倘原告
    果是基於系爭不動產實際所有權人地位，負責繳納水電瓦斯
    費用或稅費，衡情即應自行保管繳納收據，實無再將繳納收
    據交付被告保管之必要。再者，原告在購入系爭不動產前，
    即已居住在系爭不動產樓上即二樓房屋，而於被告入住系爭
    不動產後，原告既仍居住於樓上，兩造又為父子關係，關係
    自屬親密，且於我國，父母對於子女日常生活常有從旁協助
    或介入處理，實屬常見，況系爭不動產為原告所出資購買，
    對於系爭不動產之維護管理亦盡其心力，於常理並不相悖，
    復以，原告購入系爭不動產後，被告旋即入住，則被告既實
    際入住該處，難認被告對於系爭不動產毫無維護管理之情，
    是縱原告對於系爭不動產曾為維護、管理或修繕，亦難以此
    證明原告與被告間有何借名之約定。
　㈣另原告固然主張其始終負責保管系爭不動產之所有權狀，欲
    藉此證明其與被告間成立借名契約，然衡情而言，我國社會
    上及交易習慣上，常見成立借名登記之原因，無外乎因借名
    者因財務狀況有問題，為防免他人追討債務或受強制執行，
    因而借用他人名義購置不動產或寄放金錢或財產者。抑或為
    規避法律上之限制，而借用他人名義購置不動產者，例如土
    地法及農業發展條例修正前，限制不具自耕農身分者不得受
    讓農地時，借用他人名義購置農地者。本件原告主張當時其
    係因代書建議，為節稅之目的而為借名登記，然原告並未陳
    明究竟係為節省何項稅捐，而有借名之動機，又於我國社會
    常情，父母出資購買不動產，而直接登記於子女名下，常見
    之動機即為免將來子女繼承手續或遺產稅之計算，然此尚難
    推認父母子女間有借名之約定。又以本件原告購入系爭不動
    產後，尚且居住於系爭不動產樓上即二樓，兩造互動仍屬密
    切，原告亦參與系爭不動產之維護與管理，則原告身為被告
    之父，又為出資購買者，其為被告保管系爭不動產之所有權
    狀與事理並不相悖，是本件尚難以原告保管系爭不動產之所
    有權狀，而推論兩造逾86年間曾有借名登記之合意。
四、綜上所述，原告就其與被告間成立借名登記契約乙節證明仍
    有不足，其援民法第541條第2項規定，請求被告應將如附表
    所示之不動產所有權移轉登記予原告為無理由，應予駁回。
    又原告之訴既經駁回，其所為假執行之聲請即失所附麗，應
    併予駁回之。
五、本件事證已臻明確，兩造其餘攻擊防禦方法及所提之證據，
    經核與判決之結果不生影響，爰不予逐一論駁，併此敘明。
七、訟費用負擔之依據：民事訴訟法第78條。　
中　　華　　民　　國　　111 　年　　8 　　月　　4 　　日
　　              民事第五庭  法  官  曹惠玲
以上正本係照原本作成。
如對本判決上訴，須於判決送達後20日內向本院提出上訴狀。如
委任律師提起上訴者，應一併繳納上訴審裁判費。
中　　華　　民　　國　　111 　年　　8 　　月　　4 　　日
                              書記官  董怡彤
附  表：
土地標示　　　　　　　　　　　　　　　　　　　　　　　　　　　　　　　　　             編號 土　　　地　　　坐　　　落        地　目 面　　積  權利範圍  縣　市  鄉鎮市區  段 小段 地　號   平方公尺   １ 新北市  三重區  大仁  0000-0000  建 244.69  20分之1 建物標示             編號  建號  基地坐落  建築式樣主要建築材料及房屋層數  建物面積（平方公尺）    權利範圍     建物門牌    樓層及面積   附屬建物面積  １  00000-000  新北市○○區○○段00000000地號  5樓鋼筋混凝土造  1層層次面積：60.53   平台：11.40 2分之1     新北市○○區○○○路00巷00號